臺灣臺南地方法院民事裁定
111年度家聲字第77號
聲  請  人  臺南市○里區○○

法定代理人  陳振華  
代  理  人  張文嘉律師
相  對  人  張○金  
上列當事人間聲請不得主張限定繼承之利益事件，本院裁定如下
：
    主  文
聲請駁回。
聲請程序費用由聲請人負擔。
    理  由
一、聲請意旨略以：相對人之父即被繼承人張○付生前積欠聲請
    人債務，經聲請人向本院聲請強制執行未償還，取得本院於
    民國101年11月12日核發之債權憑證（下稱系爭債務），嗣
    張丁付於104年10月13日死亡，遺有坐落臺南市○里區○里段0
    000○0000○000000○000000地號；臺南市○里區○○段000地號；
    臺南市○里區○○段000地號等土地，上開土地由張○付之繼承
    人即相對人外，尚有訴外人張○天、張○志、張○哲等人繼承
    ，渠等於105年2月22日訂立「遺產分割協議書」，約定其中
    臺南市○里區○里段0000地號土地（權利範圍1/5）由相對人
    繼承取得持分1/15（下稱0000土地）；臺南市○里區○○段000
    地號（權利範圍1/9）由相對人繼承取得持分1/9（下稱000
    土地），其餘土地均由其他繼承人即訴外人張○天、張○志、
    張○哲分別繼承取得（下合稱張○天等3人繼承取得之土地）
    。聲請人遂於109年間聲請拍賣張○天等3人繼承取得之土地
    以清償系爭債務，惟尚不足13,002,171元，且得知由相對人
    繼承取得之0000土地、000土地竟分別於105年3月間將000土
    地移轉予訴外人林玉樹；0000土地於109年8月間移轉予訴外
    人陳○文，致聲請人無法對由相對人繼承取得之0000土地、0
    00土地進行拍賣而受償。綜上所述，相對人顯有隱匿遺產情
    節重大，且意圖詐害被繼承人之債權人之權利而為遺產之處
    分之情事，該當民法第1163條第1款、第3 款之規定，爰依
    該法聲請相對人不得享有限定繼承之利益。並聲明：㈠相對
    人不得對於被繼承人張○付之遺產享有限定繼承之利益。㈡聲
    請程序費用由相對人負擔。
二、相對人答辯略以：相對人不曉得被繼承人張○付生前積欠聲
    請人債務，相對人於66年間即從臺南市佳里區來臺南市安平
    區工作且住在安平區，很少回臺南市佳里區，對於張○天向
    本院陳報被繼承人張○付之「遺產清冊」相對人也不曉得。
    此外，相對人繼承之0000土地、000土地係因有向林○樹、陳
    ○文借款，始移轉予林○樹、陳○文作為借款之擔保，債務清
    償之後林○樹、陳○文需將土地移轉回來，相對人並沒有處分
    土地等語。
三、按繼承人中有下列各款情事之一者，不得主張第1148條第2
    項所定之利益：一隱匿遺產情節重大。二在遺產清冊為虛偽
    之記載情節重大。三意圖詐害被繼承人之債權人之權利而為
    遺產之處分，民法第1163條定有明文。又所謂隱匿遺產或在
    遺產清冊為虛偽記載情節重大，或意圖詐害被繼承人之債權
    人之權利而為遺產之處分，非僅以繼承人有該等客觀事實存
    在為已足，尚須其明知被繼承人有該遺產，且主觀上有隱匿
    遺產、虛偽記載之故意或詐害債權人權利之意圖，始足當之
    （最高法院104年度台簡抗字第172號裁定意旨參照）。
四、經查：
    ㈠聲請人主張被繼承人張○付於104年10月13日死亡，，相對
      人繼承0000土地、000土地，且均已於105年、109年間分
      別移轉予林○樹、陳○文等情，業據聲請人提出相對人與其
      他繼承人間約定之「遺產分割協議書」、另案判決書（即
      聲請人以相對人及林○樹、陳○文為被告，訴請塗銷0000土
      地、000土地之移轉登記事件）載有「兩造不爭執事項為
      」：「張○付嗣於104年10月13日死亡，張○金為張○付之繼
      承人之一，張○金於105年2月23日以分割繼承為登記原因
      ，取得張○付所遺留之0000、000土地。」、「張○金於105
      年3月28日將其名下000土地以買賣為登記原因，移轉所有
      權登記予林○樹，張○金並於105年3月29日與林○樹簽訂土
      地移轉並借款契約書，林○樹於105年3月31日交付支票號
      碼為ABH0000000號、票面金額為200萬元之支票予張○金。
      」、「張郎金於109年7月31日就其名下0000土地與陳○文
      簽訂不動產買賣契約，約定買賣總價款380萬元整，陳○文
      於簽訂契約當日以現金給付60萬元，餘款320萬元則於109
      年8月13日匯入張○金指定之陽信銀行西華分行、帳號：00
      000-0000000帳戶，張○金並於109年8月14日以買賣為登記
      原因，將0000土地所有權移轉登記予陳○文。」等件為證
      ，且相對人亦不爭執，此部分事實，堪予認定。
　　㈡聲請人主張其為被繼承人張○付之債權人，債權迄未清償一
      節，業據其提出本院債權憑證暨繼續執行紀錄表等件為證
      ，而相對人未有爭執，亦堪採認。
    ㈢聲請人主張相對人將0000土地、000土地已分別移轉予林○
      樹、陳○文，顯有隱匿遺產情節重大，且意圖詐害被繼承
      人之債權人之權利而為遺產之處分之情事云云，固據其提
      出上開「遺產分割協議書」、另案判決書為證，惟相對人
      否認此情，並以前詞置辯。惟依聲請人提出本院核發之債
      權憑證，其上記載系爭債務之債務人為張○付、張○成、張
      ○秋花等3人，相對人並非債務人，而據債權憑證所發之時
      間為「101年11月12日」，益徵系爭債務積欠之時間應至
      少已在101年之前，而相對人係42年生，101年間已近60歲
      ，已成年多時，且已成家，與父輩或兄弟應已各自生活，
      除非相對人就系爭債務為共同借款或為保證人，衡情對於
      父輩或其他兄弟之財產或債務狀況，並不當時知悉，相對
      人否認知悉系爭債務，與常理並不相違，是無從以相對人
      已將0000土地、000土地已分別移轉予林○樹、陳○文之客
      觀事實，逕認主觀上有隱匿遺產、虛偽記載之故意或詐害
      債權人權利之意圖。再聲請人未提出其他證據以佐其說，
      則依前開事證，聲請人主張相對人係為隱匿遺產，及意圖
      詐害被繼承人之債權人之權利而為遺產之處分之事實，委
      無可採。
　　㈣又98年間修法已於第1148條第2項明定繼承人對於被繼承人
      之債務僅以所得遺產為限，負清償責任，繼承人如未於第
      1156條所定期間開具遺產清冊陳報法院，並不當然喪失限
      定繼承之利益，尚得於法院依第1156條之1規定，因債權
      人聲請或依職權命繼承人陳報時，繼承人仍應開具遺產清
      冊陳報法院。惟如繼承人仍不遵命開具遺產清冊，即必須
      依第1162條之1規定，對於被繼承人債權人之全部債權，
      應按其數額，比例計算，以遺產分別償還。如繼承人不依
      上開規定向法院陳報遺產清冊並進行清算程序，又違反第
      1162條之1規定，致被繼承人之債權人原得受清償部分未
      能受償額（例如：未應按比例受償之差額或有優先權人未
      能受償之部分），即應就繼承人之債權人未按比例或應受
      償未受償部分之清償責任，且不應以所得遺產為限，如致
      債權人受有損害，亦應負損害賠償責任（參見民法第1162
      條之2、第1163條立法理由）。是相對人雖未陳報遺產清
      冊，亦未聲請公示催告程序，然此消極之作為與積極之隱
      匿遺產行為尚屬有間，且並不影響債權人之求償權。
五、綜上，本件難認相對人主觀上有隱匿遺產、詐害聲請人權利
    之意圖，則聲請人依民法第1163條規定聲請相對人不得享有
    限定繼承之利益，為無理由，應予駁回。
六、依家事事件法第97條、非訟事件法第21條第2 項、民事訴訟
    法第78條、第95條，裁定如主文。
中　　華　　民　　國　　111 　年　　9 　　月　　21　　日
                  家事法庭  法  官 陳文欽
以上正本係照原本做成。
如對本裁定抗告須於裁定送達後10日內向本院提出抗告狀，並應
繳納抗告費新臺幣1,000元整。
中　　華　　民　　國　　111 　年　　9 　　月　　21　　日
                            書記官 易佩雯